【裁判字號】    97,交聲,1093
【裁判日期】    970819
【裁判案由】    違反道路交通管理處罰條例聲明異議
【裁判全文】
臺灣桃園地方法院交通事件裁定    97年度交聲字第1093號
原處分機關  交通部公路總局新竹區監理所桃園監理站
異  議  人
即受處分人  甲○○
上列異議人即受處分人因違反道路交通管理處罰條例案件，對於
交通部公路總局新竹區監理所桃園監理站民國97年6 月27日所為
之處分（原處分案號：桃監裁罰字第裁52－DB0000000 號），聲
明異議，本院裁定如下：
    主  文
原處分關於罰鍰新臺幣肆萬玖仟伍佰元部分撤銷。
上開撤銷部分，甲○○不罰。
其餘異議駁回。
    理  由
一、異議意旨略以：異議人即受處分人甲○○前於民國97年2 月
    8 日2 時44分許，因駕駛車號4282-KR 號自小貨車行經桃園
    縣八德市○○路975 巷口時，因酒後駕車為警查獲，並經桃
    園地方法院檢察署檢察官以97年度偵字第6151號處以緩起訴
    處分及繳交罰款在案，異議人已於97年6 月12日依法繳納完
    畢，並有參加交通安全講習。惟查，異議人就前述事件於日
    前又接獲原處分機關之罰單，要求異議人需繳交新臺幣（下
    同）49,500元、參加道安講習等。觀此，異議人因同一事件
    連續遭受二種處罰，顯已違「一事不二罰」。為此狀請鈞院
    准予撤銷該裁決處分等語。
二、原處分意旨略以：異議人即於民國97年2 月8 日2 時44分許
    ，駕駛車牌號碼4282-KR 號自小貨車行經八德市○○路975
    巷口，為桃園縣政府警察局八德分局警備隊舉發「酒後駕車
    經測試0.56㎎/L，標準值0.25㎎/L，超過0.31㎎/L」並填製
    桃警局交字第DB0000000 號違規通知單，且移送原處分機關
    處理，根據交通部95年7 月17日交路字第0950006986號函，
    緩起訴與行政罰法第26條第2 項「不起訴」處分之效果相同
    ，仍得依道路交通管理處罰條例第35條規定裁罰，遂於97年
    6 月27日依道路交通管理處罰條例第35條第1 項第1 款及違
    反道路交通管理事件統一裁罰基準及處理細則第43、44、67
    條規定，裁處異議人罰鍰49,500元，吊扣駕駛執照12個月並
    應接受道路交通安全講習之處分在案。
三、按汽車駕駛人，駕駛汽車經測試檢定有酒精濃度超過規定標
    準之情形者，處新臺幣1 萬5 千元以上6 萬元以下罰鍰，並
    當場移置保管該汽車及吊扣其駕駛執照1 年；汽車駕駛人，
    有第35條第1 項規定之情形者，應接受道路交通安全講習，
    道路交通管理處罰條例第35條第1 項第1 款、第24條第1 項
    第2 款分別定有明文。此所謂酒精濃度超過規定標準，即道
    路交通安全規則第114 條第2 款所指「汽車駕駛人飲用酒類
    或其他類似物後其吐氣所含酒精濃度超過每公升0.25毫克或
    血液中酒精濃度超過0.05﹪以上，不得駕車。
四、經查：
  (一)本件異議人於被舉發時地，經警攔停測試吐氣所含酒精濃度
    每公升達0.56毫克之事實，為異議人所坦承無誤，且有上開
    舉發違反道路交通管理事件通知單1 件在卷可稽，是異議人
    確有道路交通管理處罰條例第35條第1 項第1 款規定之違規
    事實，甚為明確。
  (二)按一行為同時觸犯刑事法律及違反行政法上義務規定者，依
    刑事法律處罰之。但其行為應處以其他種類行政罰或得沒入
    之物而未經法院宣告沒收者，亦得裁處之。前項行為如經不
    起訴處分或為無罪、免訴、不受理、不付審理之裁判確定者
    ，得依違反行政法上義務規定裁處，94年2 月5 日公布、95
    年2 月5 日施行之行政罰法第26條定有明文。且同法第2 條
    業已明定「其他種類行政罰」係指（一）限制或禁止行為之
    處分（如吊扣證照）、（二）剝奪或消滅資格、權利之處分
    （如吊銷證照）、（三）影響名譽之處分、（四）警告性處
    分（如講習），可供參照。探究上開規定之立法目的，一行
    為同時觸犯刑事法律及違反行政法上義務規定時，由於刑罰
    與行政罰同屬對於不法行為之制裁，而刑罰之懲罰作用較強
    ，故依刑事法律處罰即足資警惕時，並無一事二罰再處行政
    罰之必要，且刑事法律處罰，由司法機關依法定程序為之，
    較符合正當法律秩序，應予優先適用，惟罰鍰以外之其他種
    類行政罰，因兼具維護公共秩序之作用，且非刑事處罰（有
    期徒刑、罰金）之效果所得代替，為達行政目的，行政機關
    自得併予裁處；惟若該行為經不起訴處分或為無罪、免訴、
    不受理、不付審理之裁判確定者，因行為人「已無受刑事處
    罰之可能」，故上開「一事二罰」之疑慮並不存在，為貫徹
    行政目的之達成，仍得對之施以行政罰。
  (三)又按被告所犯為死刑、無期徒刑或最輕本刑3 年以上有期徒
    刑以外之罪，檢察官參酌刑法第57條所列事項及公共利益之
    維護，認以緩起訴為適當者，得定1 年以上3 年以下之緩起
    訴期間為緩起訴處分，其期間自緩起訴處分確定之日起算，
    刑事訴訟法第253 條之1 第1 項參照。就要件言，緩起訴處
    分基本上係認被告有犯罪嫌疑而暫緩起訴，並得命被告於一
    定期間內遵守或履行若干事項（同法第253 條之2） 而受有
    一定不利益之負擔，此與不起訴處分係因犯罪嫌疑不足或其
    他原因（同法第252 條、第253 條），且不得附條件或負擔
    ，顯有不同；又就效果而言，經檢察官為緩起訴處分者，於
    緩起訴之「猶豫期間」內，檢察官可對其持續觀察，若認其
    顯無反省警惕之情或根本欠缺反省警惕之能力（即違背上開
    指示或故意再犯他罪等符合同法第253 條之3 第1 項所列情
    形），得依職權或依告訴人之聲請，將緩起訴處分撤銷，並
    依法繼續偵查或起訴，亦即，在緩起訴處分之猶豫期間內，
    刑事訴追程序仍未終局確定（結束），此與不起訴處分確定
    後，刑事訴追程序終結，檢察官原則上不得就同一行為再行
    起訴之法律效果迥異；且緩起訴處分中檢察官所為向公庫等
    團體支付一定金額之命令，其對人民財產權之限制，與刑罰
    中「罰金」之效果相同，則緩起訴處分中之若干命令，本質
    上係廣義之「刑事處罰」無疑，自不因該處分（命令）並非
    法院依法裁判而有不同，從而，上開行政罰法第26條第1 項
    既未明文限於「刑罰」，自不排除類如緩起訴處分之廣義刑
    事處罰，且同條第2 項之「不起訴處分」顯非「緩起訴處分
    」之意，則依據文義解釋及體系解釋之結果，當認汽車駕駛
    人經測試檢定酒精濃度超過規定標準之違規行為，如同時涉
    犯刑法第185 條之3 之公共危險罪嫌，後經檢察官為緩起訴
    之處分，並令駕駛人（被告）向公庫等團體支付一定之金額
    者，依上開行政罰法第26條第1 項前段規定，自應以該支付
    一定金額之刑事處罰優先，惟道路交通主管處罰機關仍得依
    該條項但書規定處以吊扣駕駛執照之其他種類行政罰；至於
    緩起訴處分如亦附帶要求參加交通安全講習等預防再犯所為
    之必要命令，因該參加講習之命令與支付一定金額之命令所
    形成類似刑罰中「罰金」之效果迥然有別，且檢察官所指示
    參加之講習與道路交通主管機關所指示參加之講習單位、內
    容、目的等未必均相同，行政目的未必能在緩起訴處分之講
    習命令下予以達成，是當認此種緩起訴處分之講習命令，仍
    非刑事處罰之一種，道路交通主管處罰機關仍得依該條項但
    書規定處以參加道安講習之其他種類行政罰。且縱使上開緩
    起訴處分中支付一定金額之命令，其金額低於道路交通主管
    處罰機關對相同案件所為罰緩之裁處金額，但因前者乃優先
    適用之「刑事處罰」，其與行政罰間除「量」之有別外，「
    質」亦明顯不同，且繳交金額之高低此又非行為人（被告）
    所得自行決定，而係檢察官依法所為之裁量，其性質類同於
    法官依法所為之量刑，是仍應認道路交管主管處罰機關不得
    再裁處緩起訴處分支付金額命令以外之罰鍰。
  (四)至於道路交通管理處罰條例第35條第8 項雖規定：「前項汽
    車駕駛人，經裁判確定處以罰金低於本條例第92條第3 項所
    訂最低罰鍰基準規定者，應依本條例裁決繳納不足最低罰鍰
    之部分。」，且該規定係於94年12月28日增訂、95年3 月1
    日施行，施行時間在前揭行政罰法第26條之後，然行政罰法
    乃行政法中關於行政罰之總則性規定，縱使道路交通管理處
    罰條例第35條第8 項施行在後且性質當認係道路交通行政罰
    之特別規定，惟該項規定業已明訂應裁決繳納差額者，限於
    「經裁判確定處以『罰金』」者，亦即，限於因犯刑法第18
    5 條之3 之罪，而經法院予以論罪科（罰金）刑確定者，方
    有該條項之適用，並不及於罰金以外之拘役、有期徒刑及上
    開緩起訴處分之支付金額命令等，此一「罰金」之文義並無
    任何解釋空間（刑法第33條參照），則在罰金以外，道路交
    通管理處罰條例並未特別規定之情形，仍應回歸前揭行政罰
    法第26條總則性規定之解釋及適用，附此敘明。
  (五)查本件異議人因同一事實，業經臺灣桃園地方法院檢察署檢
    察官於97年3 月21日以97年度偵字第6151號為緩起訴處分，
    其期間為1 年（97年5 月1 日至98年4 月30日），並由檢察
    官命令異議人應於緩起訴處分確定後3 個月內支付2 萬元予
    財團法人犯罪被害人保護協會桃園分會，並應於緩起訴處分
    確定後5 個月內接受觀護人通知參加交通安全講習1 場，該
    緩起訴處分後於97年5 月1 日確定，此有上開緩起訴處分書
    、臺灣高等法院被告前案紀錄表及臺灣桃園地方法院檢察署
    檢察官執行緩起訴處分命令通知書等件附卷可稽。且異議人
    業已依檢察官命令繳納2 萬元予財團法人犯罪被害人保護協
    會桃園分會及依通知參加酒醉駕車認知輔導教育課程，此有
    異議人提出之臺灣銀行無摺存入憑條存根及臺灣桃園地方法
    院檢察署97年6 月16日桃檢玲護循字第46646 號函附卷可佐
    。惟依上開說明，就緩起訴處分命令之支付2 萬元部分，基
    於刑事處罰優先及避免「一事二罰」之理，原處分機關所裁
    處之罰鍰49,500元，異議人並無重複繳交之義務，異議人此
    部分異議為有理由，原處分機關所憑之行政函示，誤解刑事
    處罰、行政罰之定性，尚非可採，然就緩起訴處分命令中參
    加講習部分，此非刑事處罰之一種，原處分機關仍得另行裁
    處吊扣駕駛執照12個月並應接受道路交通安全講習之其他行
    政罰，是異議人此部分異議，為無理由。
五、從而，原處分機關依道路交通管理處罰條例第35條第1 項第
    1 款規定，裁處異議人罰鍰49,500元之部分，異議人此部分
    異議為有理由，自應由本院撤銷該部分之原處分，改諭知不
    罰。惟就原處分機關依道路交通管理處罰條例第35條第1 項
    第1 款及第24條第1 項第2 款規定，裁處異議人吊扣駕照12
    個月並施以道安講習之部分，異議人此部分異議為無理由，
    自應由本院就此部分逕予駁回。
六、據上論斷，依道路交通案件處理辦法第19條、第20條前段，
    裁定如主文。
中    華    民    國    97    年    8     月    19    日
                  交通法庭    法  官  吳勇毅
以上正本證明與原本無異。
如不服本裁定，應於送達後5 日內，向本院提出抗告狀。
                              書記官  羅婉榕
中    華    民    國    97    年    8     月    25    日


司法院資訊處製作；財團法人民間司法改革基金會備份。
